ACORDAO-COMPLETO-2581424

ACÓRDÃO 2824/2023 ATA 9/2023 - PRIMEIRA CÂMARA

VISTA, relatada e discutida a tomada de contas especial instaurada pela Caixa Econômica Federal em virtude de não comprovação da regular aplicação de recursos por meio de contrato de repasse firmado entre o Ministério das Cidades e o Município de Araçagi, PB, 
ACORDAM os Ministros do Tribunal de Contas da União, reunidos em sessão da Primeira Câmara, ante as razões expostas pelo Relator e com fundamento nos arts. 1º, inciso I, 12, § 3º, 16, incisos II e III, alínea "a", 18, 19 e 57 da Lei 8.443/1992 e arts. 4º, inciso I, e 5º da Resolução-TCU 344/2022, em:  
9.1. considerar revéis José Alexandrino Primo e Onildo Câmara Filho, para todos os efeitos, dando-se prosseguimento ao processo; 
9.2. julgar regulares com ressalva as contas de Onildo Câmara Filho e dar-lhe quitação;
9.3. julgar irregulares as contas de José Alexandrino Primo, condenando-o ao recolhimento aos cofres do Tesouro Nacional da importância de R$ 18.447,33 (dezoito mil, quatrocentos e quarenta e sete reais e trinta e três centavos) , atualizada monetariamente e acrescida de juros de mora desde 12/12/2008 até a data de pagamento;
9.4. aplicar-lhe multa no valor de R$ 4.000,00 (quatro mil reais) , a ser recolhida aos cofres do Tesouro Nacional, com atualização monetária, calculada da data deste acórdão até a data do pagamento, se este for efetuado após o vencimento do prazo abaixo estipulado:
9.5. fixar prazo de 15 (quinze) dias, a contar da notificação, para comprovação, perante o Tribunal, do recolhimento das dívidas acima imputadas;
9.6. autorizar a cobrança judicial das dívidas, caso não atendida a notificação;
9.7. autorizar o pagamento das dívidas em até 36 (trinta e seis) prestações mensais consecutivas, caso venha a ser solicitado pelo responsável antes do envio do processo para cobrança judicial; 
9.8. fixar o vencimento da primeira parcela em 15 (quinze) dias, a contar do recebimento da notificação, e o das demais a cada 30 (trinta) dias, com incidência dos respectivos encargos legais sobre o valor de cada parcela; 
9.9. alertar o responsável de que a inadimplência de qualquer parcela acarretará vencimento antecipado do saldo devedor;
9.10. informar o conteúdo desta decisão à Procuradoria da República no Estado da Paraíba, para as providências cabíveis.

Tomada de contas especial instaurada em razão de omissão no dever de prestar contas de recursos transferidos por meio de contrato de repasse cujo objeto era a pavimentação de ruas nalocalidade.

Primeira Câmara

Caixa Econômica Federal.

3. Responsáveis: José Alexandrino Primo (XXX.422.604-XX); Onildo Câmara Filho (XXX.087.744-XX).

13.1. Ministros presentes: Walton Alencar Rodrigues (Presidente), Benjamin Zymler, Jorge Oliveira e Jhonatan de Jesus (Relator).
13.2. Ministro-Substituto presente: Augusto Sherman Cavalcanti.

JHONATAN DE JESUS

Adoto, como parte inicial do relatório, a instrução da Unidade de Auditoria Especializada em Tomada de Contas Especial (AudTCE) , que contou com a anuência de seu corpo dirigente (peças 58-60) :
"INTRODUÇÃO
1.	Cuidam os autos de tomada de contas especial instaurada por Caixa Econômica Federal - CEF (mandatária da Secretaria Executiva do Ministério das Cidades (extinta) ) , em desfavor de José Alexandrino Primo (CPF: XXX.422.604-XX) e Onildo Câmara Filho (CPF: XXX.087.744-XX) , em razão de omissão no dever de prestar contas dos recursos transferidos por meio do Contrato de Repasse de registro Siafi 537942 (peça 14) , firmado entre o Ministério das Cidades e município de Araçagi - PB, tendo por objeto a 'Implantação ou melhoria de obras de infraestrutura urbana em municípios com até 100.000 habitantes. Infraestrutura urbana em municípios do Estado da Paraíba. Autorizado pelo Ofício MCIDADES 7751/2005. Pavimentação em paralelepípedos das Ruas Dep. José Rocha, Maria Batista da Silva Cota Barbosa e Maria Rosário Pontes.	'.
HISTÓRICO
2.	Em 1/10/2020, com fundamento na IN/TCU 71/2012, alterada pela IN/TCU 76/2016 e DN/TCU 155/2016, o dirigente da CEF autorizou a instauração da tomada de contas especial (peça 1) . O processo foi registrado no sistema e-TCE com o número 797/2019.
3.	O Contrato de Repasse (Siafi 537942) foi firmado no valor de R$ 102.862,50, sendo R$ 97.500,00 à conta do concedente e R$ 5.362,50 referentes à contrapartida do convenente. Teve vigência de 22/12/2005 a 30/12/2014, com prazo para apresentação da prestação de contas em 28/2/2015. Os repasses efetivos da União totalizaram R$ 48.645,56 (peça 29) .
4.	A prestação de contas e complementações enviadas foram analisadas por meio dos documentos constantes nas peças 19, 20 e 21.
5.	O fundamento para a instauração da Tomada de Contas Especial, conforme consignado na matriz de responsabilização elaborada pelo tomador de contas, foi a constatação da seguinte irregularidade: 
'Não comprovação da boa e regular aplicação dos recursos federais repassados à Prefeitura Municipal de Araçagi - PB, em face da omissão no dever de prestar contas dos valores transferidos, no âmbito do contrato de repasse descrito como 'IMPLANTAÇÃO OU MELHORIA DE OBRAS DE INFRAESTRUTURA URBANA EM MUNICÍPIOS COM ATE 100 000 HABITANTES. INFRAESTRUTURA URBANA EM MUNICÍPIOS ESTADO DA PARAÍBA AUTORIZADO PELO OFICIO MCIDADES 7751/2005. PAVIMENTAÇÃO EM PARALELEPÍPEDOS DAS RUAS DEP JOSÉ ROCHA, MARIA BATISTA DA SILVA COTA BARBOSA E MARIA ROSÁRIO PONTES'
6.	Os responsáveis arrolados na fase interna foram devidamente comunicados e, diante da ausência de justificativas suficientes para elidir a irregularidade e da não devolução dos recursos, instaurou-se a tomada de contas especial.
7.	No relatório (peça 37) , o tomador de contas concluiu que o prejuízo importaria no valor original de R$ 48.645,56, imputando-se a responsabilidade a José Alexandrino Primo, Prefeito Municipal, no período de 1/1/2005 a 31/12/2008 e 1/1/2013 a 31/12/2016, e Onildo Camara Filho, Prefeito Municipal, no período de 1/1/2009 a 31/12/2012, na condição de prefeito sucessor.
8.	Em 28/12/2020, a Controladoria-Geral da União emitiu o relatório de auditoria (peça 39) , em concordância com o relatório do tomador de contas. O certificado de auditoria e o parecer do dirigente do órgão de controle interno concluíram pela irregularidade das presentes contas (peças 40 e 41) .
9.	Em 30/12/2020, o ministro responsável pela área atestou haver tomado conhecimento das conclusões contidas no relatório e certificado de auditoria, bem como do parecer conclusivo do dirigente do órgão de controle interno, manifestando-se pela irregularidade das contas, e determinou o encaminhamento do processo ao Tribunal de Contas da União (peça 42) .
10.	Na instrução inicial (peça 46) , analisando-se os documentos nos autos, concluiu-se pela necessidade de realização de citação para a seguinte irregularidade: 
10.1. Irregularidade 1: não comprovação da boa e regular aplicação dos recursos federais repassados ao município de Araçagi - PB, em face da omissão no dever de prestar contas dos valores transferidos, no âmbito do contrato de repasse descrito como 'IMPLANTAÇÃO OU MELHORIA DE OBRAS DE INFRAESTRUTURA URBANA EM MUNICÍPIOS COM ATE 100 000 HABITANTES. INFRAESTRUTURA URBANA EM MUNICÍPIOS ESTADO DA PARAÍBA AUTORIZADO PELO OFÍCIO MCIDADES 7751/2005. PAVIMENTAÇÃO EM PARALELEPÍPEDOS DAS RUAS DEP JOSÉ ROCHA, MARIA BATISTA DA SILVA COTA BARBOSA E MARIA ROSÁRIO PONTES.'.
10.1.1. Evidências da irregularidade: documentos técnicos presentes nas peças 1, 2 e 4.
10.1.2. Normas infringidas: Art. 37, caput, c/c o art. 70, parágrafo único, da Constituição da República Federativa do Brasil; art. 93, do Decreto-lei 200/1967; art. 66, do Decreto 93.872/1986; cláusula 3ª, item 3.2 alínea e.
10.2. Débitos relacionados aos responsáveis José Alexandrino Primo (CPF: XXX.422.604-XX) e Onildo Camara Filho (CPF: XXX.087.744-XX) :
	Data de ocorrência
	Valor histórico (R$) 

	12/12/2008
	18.447,33

	16/8/2010
	30.198,23

10.2.1. Cofre credor: Tesouro Nacional.
10.2.2. Responsável: José Alexandrino Primo (CPF: XXX.422.604-XX) .
10.2.2.1. Conduta: omitir-se no dever de prestar contas dos valores recebidos por meio do contrato de repasse em tela, considerando que houve desbloqueio ainda na gestão 2005-2008 (peça 25, p.1) e que o fim da vigência contratual ocorreu durante o seu segundo mandato - período de gestão 2013-2016 (peça 14, p. 37-38) .
10.2.2.2.	Nexo de causalidade: a conduta descrita impediu o estabelecimento do nexo causal entre as possíveis despesas efetuadas com os recursos recebidos, no âmbito do instrumento em questão, no período de 22/12/2005 a 30/12/2014.
10.2.2.3.	Culpabilidade: não há excludentes de ilicitude, de culpabilidade e de punibilidade; é razoável supor que o responsável tinha consciência da ilicitude de sua conduta; era exigível conduta diversa da praticada, qual seja, desincumbir-se do seu dever por meio da apresentação da prestação de contas no prazo e forma devidos. 
10.2.3. Responsável: Onildo Camara Filho (CPF: XXX.087.744-XX) .
10.2.3.1. Conduta: omitir-se no dever de prestar contas dos valores recebidos por meio do contrato em tela, uma vez que os desbloqueios dos recursos e a execução da obra ocorreram durante a sua gestão (2009-2012) conforme peça 25, p.2.
10.2.3.2.	Nexo de causalidade: a conduta descrita impediu o estabelecimento do nexo causal entre as possíveis despesas efetuadas com os recursos recebidos, no âmbito do instrumento em questão, no período de 22/12/2005 a 30/12/2014.
10.2.3.3.	Culpabilidade: não há excludentes de ilicitude, de culpabilidade e de punibilidade; é razoável supor que o responsável tinha consciência da ilicitude de sua conduta; era exigível conduta diversa da praticada, qual seja, desincumbir-se do seu dever por meio da apresentação da prestação de contas no prazo e forma devidos. 
11.	Encaminhamento: citação.
12.	Em cumprimento ao pronunciamento da unidade (peça 48) , foi efetuada citação dos responsáveis, nos moldes adiante:
a)	 José Alexandrino Primo - promovida a citação do responsável, conforme delineado adiante:
Comunicação: Ofício 8371/2022 - Seproc (peça 51) 
Data da Expedição: 28/2/2022
Data da Ciência: 18/3/2022 (peça 54) 
Nome Recebedor: Alexandrino da Silva
Observação: Ofício enviado para o endereço do responsável, conforme pesquisa na base de dados no sistema da Receita Federal, custodiada pelo TCU (peça 50) .
Fim do prazo para a defesa: 2/4/2022	
b)	 Onildo Camara Filho - promovida a citação do responsável, conforme delineado adiante:
Comunicação: Ofício 8369/2022 - Seproc (peça 53) 
Data da Expedição: 28/2/2022
Data da Ciência: 22/3/2022 (peça 55) 
Nome Recebedor: Onildo de Sousa Câmara Neto
Observação: Ofício enviado para o endereço do responsável, conforme pesquisa na base de dados no sistema da Receita Federal, custodiada pelo TCU (peça 50) .
Fim do prazo para a defesa: 6/4/2022	
Comunicação: Ofício 8370/2022 - Seproc (peça 52) 
Data da Expedição: 10/3/2022
Data da Ciência: 22/3/2022 (peça 56) 
Nome Recebedor: Onildo de Sousa Câmara Neto
Observação: Ofício enviado para o endereço do responsável, conforme pesquisa na base de dados no sistema do TSE, custodiada pelo TCU (peça 50) .
Fim do prazo para a defesa: 6/4/2022	
13. Conforme Despacho de Conclusão das Comunicações Processuais (peça 57) , as providências inerentes às comunicações processuais foram concluídas. 
14.	 Transcorrido o prazo regimental, os responsáveis José Alexandrino Primo e Onildo Camara Filho permaneceram silentes, devendo ser considerados reveis, nos termos do art. 12, § 3º, da Lei 8.443/1992.
ANÁLISE DOS PRESSUPOSTOS DE PROCEDIBILIDADE DA IN/TCU 71/2012
Avaliação de Viabilidade do Exercício do Contraditório e Ampla Defesa
15.	 Verifica-se que não houve o transcurso de mais de dez anos desde o fato gerador sem que tenha havido a notificação dos responsáveis pela autoridade administrativa federal competente (art. 6º, inciso II, c/c art. 19 da IN/TCU 71/2012, modificada pela IN/TCU 76/2016) , uma vez que o fato gerador da irregularidade sancionada ocorreu em 1/3/2015, e os responsáveis foram notificados sobre a irregularidade pela autoridade administrativa competente conforme segue:
15.1. José Alexandrino Primo, por meio do ofício acostado à peça 7, recebido em 20/8/2019, conforme AR (peça 8) .
15.2. Onildo Camara Filho, por meio do ofício acostado à peça 9, recebido em 12/8/2019, conforme AR (peça 10) .
Valor de Constituição da TCE 	
16.	 Verifica-se, ainda, que o valor atualizado do débito apurado (sem juros) em 1/1/2017 é de R$ 76.896,50, e que apesar de ser inferior ao limite de R$ 100.000,00 constitui TCE em conjunto com o (...) , do mesmo responsável cuja soma ultrapassa o valor de R$ 100.000,00, na forma estabelecida conforme os arts. 6º, § 1°, e 19 da IN/TCU 71/2012, modificada pela IN/TCU 76/2016. 
OUTROS PROCESSOS/DÉBITOS NOS SISTEMAS DO TCU COM OS MESMOS RESPONSÁVEIS
17.	 Informa-se que foram encontrados processos no Tribunal com os mesmos responsáveis:
	Responsável
	Processo

	José Alexandrino Primo
	Processo 010.266/2019-4 [TCE, aberto, 'TCE instaurada pelo (a) Fundação Nacional de Saúde em razão de Não comprovação da regular aplicação dos recursos repassados pela União, Convênio CV 2120/05, firmado com o/a FUNDACAO NACIONAL DE SAUDE, Siafi/Siconv 556369, função SAUDE, que teve como objeto SISTEMA DE ABASTECIMENTO DE AGUA. (nº da TCE no sistema: 613/2017) ']
Processo 042.842/2021-2 [CBEX, encerrado, 'Cobrança Executiva de débito originária do (s) AC (s) AC-8686-20/2021-1C , referente ao TC Processo 010.266/2019-4']
Processo 042.848/2021-0 [CBEX, encerrado, 'Cobrança Executiva de débito originária do (s) AC (s) AC-8686-20/2021-1C , referente ao TC Processo 010.266/2019-4']
Processo 009.238/2020-4 [CBEX, encerrado, 'Cobrança Executiva de débito originária do (s) AC (s) AC-616-9/2018-PL , referente ao TC Processo 000.644/2015-3']
Processo 025.458/2020-5 [CBEX, encerrado, 'Cobrança Executiva de débito originária do (s) AC (s) AC-13057-44/2019-2C , referente ao TC Processo 006.975/2016-0']
Processo 009.257/2020-9 [CBEX, encerrado, 'Cobrança Executiva de multa originária do (s) AC (s) AC-616-9/2018-PL , referente ao TC Processo 000.644/2015-3']
Processo 014.988/2017-8 [REPR, encerrado, 'Representação - Possíveis irregularidades acerca de recursos federais repassados pela União ao Município de Araçagi/PB. Pavimentação em paralelepípedos realizada em diversas ruas do referido município']
Processo 000.644/2015-3 [TCE, encerrado, 'TCE contra José Alexandrino Primo - ex-prefeito - PM de Araçagi/PB - Irreg. no Convênio nº 2.036/2005 - Fundação Nacional de Saúde/Funasa MS - SIAFI/SICONV. n.° 556599. Constatação do TCU acerca de contratação de empresa de fachada']
Processo 006.975/2016-0 [TCE, encerrado, 'TCE contra José Alexandrino Primo - Prefeito - Prefeitura Municipal de Araçagi/PB - Irreg. no Convênio nº CV-224/2005 - Ministério do Desenvolvimento Social e Combate à Fome - MDS - SIAFI n.° 543662']
Processo 026.556/2015-4 [TCE, encerrado, 'TCE contra José Alexandrino Primo - Prefeito - Prefeitura Municipal de Araçagi/PB - Irreg. nos Convênios nº s. 116/2007 e 118/2007 - Ministério do Desenvolvimento Social e Combate à Fome - MDS - SIAFI n.° 601860 e 602053']
Processo 011.211/2003-8 [PC, encerrado, 'PR-14609-2003 - MS - PRESTAÇÃO DE CONTAS - EXERCÍCIO DE 2002']
Processo 001.840/2017-7 [TCE, aberto, 'Convênio nº 1.114/2006 (Siconv/Siafi 567.382) , firmado entre a Fundação Nacional de Saúde/Funasa e o município de Araçagi/PB ']

	Onildo Câmara Filho
	Processo 001.746/2020-0 [CBEX, encerrado, 'Cobrança Executiva de débito originária do (s) AC (s) AC-4636-24/2016-1C, referente ao TC Processo 009.044/2012-4']
Processo 001.738/2020-8 [CBEX, encerrado, 'Cobrança Executiva de débito originária do (s) AC (s) AC-10838-32/2018-1C, referente ao TC Processo 009.044/2012-4']
Processo 001.741/2020-9 [CBEX, encerrado, 'Cobrança Executiva de débito originária do (s) AC (s) AC-4636-24/2016-1C, referente ao TC Processo 009.044/2012-4']
Processo 001.740/2020-2 [CBEX, encerrado, 'Cobrança Executiva de débito originária do (s) AC (s) AC-4636-24/2016-1C, referente ao TC Processo 009.044/2012-4']
Processo 001.752/2020-0 [CBEX, encerrado, 'Cobrança Executiva de multa originária do (s) AC (s) AC-4636-24/2016-1C, referente ao TC Processo 009.044/2012-4']
Processo 001.744/2020-8 [CBEX, encerrado, 'Cobrança Executiva de débito originária do (s) AC (s) AC-4636-24/2016-1C, referente ao TC Processo 009.044/2012-4']
Processo 007.136/2010-2 [RA, encerrado, 'AUDITORIA - ORGÃO: PM SOLÂNEA/PB - PERÍODO DE 26/03/10 A 05/07/10 - OBJETIVO: COM O OBJETIVO DE VERIFICAR DA REGULARIDADE DA APLICAÇÃO DOS RECURSOS TRANSFERIDOS AO MUNICÍPIO ACIMA: PNAE; PNATE; PSF; SAÚDE BOCAL; FARMÁCIA BÁSICA; ALTA E MÉDIA COMPLEXIDADE;VIGILÂNCIA EM SAÚDE; VIGILÂNCIA SANITÁRIA; E BOLSA FAMÍLIA - PORTARIA Nº 1073/2010-SECEX-PB']
Processo 036.815/2020-9 [TCE, encerrado, 'TCE instaurada pelo (a) Secretaria Especial do Desenvolvimento Social em razão de Não comprovação da regular aplicação dos recursos repassados pela União, função ASSISTENCIA SOCIAL, para atendimento à/ao PSB/PSE - 2011 (nº da TCE no sistema: 489/2019) ']
Processo 001.840/2017-7 [TCE, aberto, 'Convênio nº 1.114/2006 (Siconv/Siafi 567.382) , firmado entre a Fundação Nacional de Saúde/Funasa e o município de Araçagi/PB ']
Processo 009.044/2012-4 [TCE, aberto, 'TCE contra Onildo Câmara Filho - prefeito e Outros - Conversão de REPR-Acórdão 685/2012-TCU-1C - Órgão: PM de Araçagi/PB. Irreg na aplicação dos recursos federais destinados a programas sociais no exercício de 2009']

18.	 A tomada de contas especial está, assim, devidamente constituída e em condição de ser instruída.
EXAME TÉCNICO
Da validade das notificações:
19.	 Preliminarmente, cumpre tecer breves considerações sobre a forma como são realizadas as comunicações processuais no TCU. A esse respeito, destacam-se o art. 179, do Regimento Interno do TCU (Resolução 155, de 4/12/2002) e o art. 4º, inciso III, § 1º, da Resolução TCU 170, de 30 de junho de 2004, in verbis:
'Art. 179. A citação, a audiência ou a notificação, bem como a comunicação de diligência, far se-ão:
I - mediante ciência da parte, efetivada por servidor designado, por meio eletrônico, fac-símile, telegrama ou qualquer outra forma, desde que fique confirmada inequivocamente a entrega da comunicação ao destinatário;
II - mediante carta registrada, com aviso de recebimento que comprove a entrega no endereço do destinatário;
III - por edital publicado no Diário Oficial da União, quando o seu destinatário não for localizado
 (...) 
Art. 3º As comunicações serão dirigidas ao responsável, ou ao interessado, ou ao dirigente de órgão ou entidade, ou ao representante legal ou ao procurador constituído nos autos, com poderes expressos no mandato para esse fim, por meio de:
I - correio eletrônico, fac-símile ou telegrama;
II - servidor designado;
III - carta registrada, com aviso de recebimento;
IV - edital publicado no Diário Oficial da União, quando o seu destinatário não for localizado, nas hipóteses em que seja necessário o exercício de defesa.
Art. 4º. Consideram-se entregues as comunicações:
I - efetivadas conforme disposto nos incisos I e II do artigo anterior, mediante confirmação da ciência do destinatário;
II - realizadas na forma prevista no inciso III do artigo anterior, com o retorno do aviso de recebimento, entregue comprovadamente no endereço do destinatário;
III - na data de publicação do edital no Diário Oficial da União, quando realizadas na forma prevista no inciso IV do artigo anterior.
§ 1º O endereço do destinatário deverá ser previamente confirmado mediante consulta aos sistemas disponíveis ao Tribunal ou a outros meios de informação, a qual deverá ser juntada ao respectivo processo.
 (...) '
20.	 Bem se vê, portanto, que a validade da citação via postal não depende de que o aviso de recebimento seja assinado pelo próprio destinatário da comunicação, o que dispensa, no caso em tela, a entrega do AR em 'mãos próprias'. A exigência da norma é no sentido de o Tribunal verificar se a correspondência foi entregue no endereço correto, residindo aqui a necessidade de certeza inequívoca. 
21. Não é outra a orientação da jurisprudência do TCU, conforme se verifica dos julgados a seguir transcritos:
'São válidas as comunicações processuais entregues, mediante carta registrada, no endereço correto do responsável, não havendo necessidade de que o recebimento seja feito por ele próprio (Acórdão 3648/2013-TCU-Segunda Câmara, Relator José Jorge) ;
É prescindível a entrega pessoal das comunicações pelo TCU, razão pela qual não há necessidade de que o aviso de recebimento seja assinado pelo próprio destinatário. Entregando se a correspondência no endereço correto do destinatário, presume-se o recebimento da citação. (Acórdão 1019/2008-TCU-Plenário, Relator Benjamin Zymler) ;
As comunicações do TCU, inclusive as citações, deverão ser realizadas mediante Aviso de Recebimento - AR, via Empresa Brasileira de Correios e Telégrafos, bastando para sua validade que se demonstre que a correspondência foi entregue no endereço correto. (Acórdão 1526/2007-TCU-Plenário, Relator Aroldo Cedraz) .'
22.	 A validade do critério de comunicação processual do TCU foi referendada pelo Supremo Tribunal Federal, nos termos do julgamento do MS-AgR 25.816/DF, por meio do qual se afirmou a desnecessidade da ciência pessoal do interessado, entendendo-se suficiente a comprovação da entrega do 'AR' no endereço do destinatário:
'Ementa: agravo regimental. Mandado de segurança. Desnecessidade de intimação pessoal das decisões do tribunal de contas da união. art. 179 do regimento interno do TCU. Intimação do ato impugnado por carta registrada, iniciado o prazo do art. 18 da lei nº 1.533/51 da data constante do aviso de recebimento. Decadência reconhecida. Agravo improvido.
O envio de carta registrada com aviso de recebimento está expressamente enumerado entre os meios de comunicação de que dispõe o Tribunal de Contas da União para proceder às suas intimações.
O inciso II do art. 179 do Regimento Interno do TCU é claro ao exigir apenas a comprovação da entrega no endereço do destinatário, bastando o aviso de recebimento simples.' 
Da revelia dos responsáveis José Alexandrino Primo e Onildo Camara Filho
23.	 No caso vertente, a citação de cada um dos responsáveis (José Alexandrino Primo e Onildo Camara Filho) se deu em endereços provenientes de pesquisas de endereços realizadas pelo TCU (vide parágrafos acima) , porquanto, devido ao insucesso de realizar a citação em endereços constantes na base de dados da Receita custodiada pelo TCU (peça 49) , buscou-se a notificação em endereços provenientes de outras bases de dados públicas custodiadas pelo TCU (TSE e Renach - peça 50) e das bases de dados do próprio TCU. A entrega dos ofícios citatórios nesses endereços ficou comprovada conforme detalhamento a seguir:
23.1. José Alexandrino Primo, Ofício 8371/2022 - Seproc (peça 51) , origem no sistema da Receita Federal.
23.2. Onildo Camara Filho, Ofício 8369/2022 - Seproc (peça 53) , origem no sistema da Receita Federal e Ofício 8370/2022 - Seproc (peça 52) , origem no sistema do TSE.
24.	 Nos processos do TCU, a revelia não leva à presunção de que seriam verdadeiras todas as imputações levantadas contra os responsáveis, diferentemente do que ocorre no processo civil, em que a revelia do réu opera a presunção da verdade dos fatos narrados pelo autor (Acórdão 1009/2018-TCU-Plenário, Relator Bruno Dantas; 2369/2013-TCU-Plenário, Relator Benjamin Zymler e 2449/2013-TCU-Plenário, Relator Benjamin Zymler) . Dessa forma, a avaliação da responsabilidade do agente não pode prescindir da prova existente no processo ou para ele carreada. 
25.	 Ao não apresentar sua defesa, os responsáveis deixaram de produzir prova da regular aplicação dos recursos sob sua responsabilidade, em afronta às normas que impõem aos gestores públicos a obrigação legal de, sempre que demandados pelos órgãos de controle, apresentar os documentos que demonstrem a correta utilização das verbas públicas, a exemplo do contido no art. 93 do Decreto-Lei 200/1967: 'Quem quer que utilize dinheiros públicos terá de justificar seu bom e regular emprego na conformidade das leis, regulamentos e normas emanadas das autoridades administrativas competentes.' 
26.	 Mesmo as alegações de defesa não sendo apresentadas, considerando o princípio da verdade real que rege esta Corte, procurou-se buscar, em manifestações dos responsáveis na fase interna desta Tomada de Contas Especial, se havia algum argumento que pudesse ser aproveitado a seu favor. 
27.	 Os argumentos apresentados na fase interna (peça 4) não elidem as irregularidades apontadas. Portanto, resta caracterizada a omissão no dever de prestar contas e a não comprovação da boa e regular aplicação dos recursos objeto deste processo, como mostram as análises técnicas.
28.	 Conforme o Parecer Circunstanciado PA GIGOV/JP 0661/19 (peça 1) , os desbloqueios obedeceram às datas e aos valores da tabela abaixo:
	Data Desbloqueio
	Repasse
	Contrapartida
	Total

	12/12/2008
	R$18.447,33
	R$377,35
	R$ 18.824,68

	16/08/2010
	R$30.198,23
	R$1.732,17
	R$ 31.930,10

29.	 O valor total dos repasses (R$ 50.755,08) esteve sob os cuidados dos responsáveis José Alexandrino Primo (gestões de 2005 - 2008 e 2013 - 2016) e Onildo Câmara Filho (gestão de 2009 - 2012) , recaindo sobre eles o dever de prestar contas e, consequentemente,  comprovar sua boa e regular aplicação. No entanto, o que efetivamente ocorreu está sumarizado na tabela a seguir (peça 1) :
	Data desbloqueio
	Valor (total) 
	Data da Prestação de Contas Parcial
	Aprovada (sim/não) 

	12/12/2008
	R$18.447,33
	não recebida
	não recebida

	16/08/2010
	R$31.930,10
	12/09/2011
	não

30.	 Como se pode ver, nenhuma documentação referente à primeira prestação de contas parcial (PCP) foi apresentada e, quanto à segunda, os documentos de comprovação de despesas não tinham qualquer efeito comprobatório por falta de validade legal, levando a sua reprovação. Acrescido a isso ainda está o fato de que, obviamente, a apresentação e a análise da prestação de contas final restaram prejudicadas pela ausência e invalidade das parciais, caracterizando a omissão dos responsáveis no dever de prestar contas e, por consequência, de comprovar a boa e regular aplicação dos recursos repassados. 
31.	 A esse respeito, sem sucesso, várias medidas administrativas foram adotadas na fase interna para a regularização da situação das contas, incluindo notificações pessoais dos Srs. José Alexandrino Primo (peças 7, 8 e 34) e Onildo Câmara Filho (peças 9, 10 e 35) , além de solicitações de integralização de contrapartida e comunicação de pendências em 05/03/2015, por meio do documento CE GIGOV/JP 9-0682/15 (peça 1) .
32.	 Assim, os elementos dos autos apontam para a não comprovação da boa e regular aplicação dos recursos federais repassados ao município, em face da omissão no dever de prestar contas dos valores correspondentes aos repasses, conforme referido acima.
33.	 O silêncio dos responsáveis a esse respeito se repetiu na fase externa, como também mostram os autos (peças 51 a 56) . Também não há neles o que os favoreça na elisão de suas responsabilidades, sem a necessidade de apresentação de defesa na presente fase processual.  
34. Portanto, em se tratando de processo em que os implicados não se manifestaram acerca das irregularidades que lhes foram imputadas, não há elementos para que possibilitem a aferição e o reconhecimento de boa-fé em suas condutas, podendo este Tribunal, desde logo, proferir o julgamento de mérito pela irregularidade das contas, conforme os termos dos §§ 2º e 6º do art. 202 do Regimento Interno do TCU (cf. Acórdão 2064/2011-TCU-Primeira Câmara (Relator Ubiratan Aguiar) , 6.182/2011-TCU-1ª Câmara (Relator Weber de Oliveira) , 4.072/2010-TCU-1ª Câmara (Relator Valmir Campelo) , 1.189/2009-TCU-1ª Câmara (Relator Marcos Bemquerer) , 731/2008-TCU-Plenário (Relator Aroldo Cedraz) .
35.	 Nesse sentido, cabe ressaltar que é pacífica a jurisprudência deste Tribunal no sentido de que compete ao gestor o ônus de provar a aplicação regular dos recursos que lhe foram confiados (Acórdão 974/2018-TCU-Plenário (Relator: Bruno Dantas) , 511/2018 - Plenário (Relator: Aroldo Cedraz) , 3875/2018 -Primeira Câmara (Relator: Vital do Rêgo) , 1983/2018  - Primeira Câmara (Relator: Bruno Dantas) , 1294/2018 - Primeira Câmara (Relator: Bruno Dantas) , 3200/2018 - Segunda Câmara (Relator: Aroldo Cedraz) , 2512/2018 - Segunda Câmara (Relator: Aroldo Cedraz) , 2384/2018 - Segunda Câmara (Relator: José Múcio Monteiro) , 2014/2018 - Segunda Câmara (Relator: Aroldo Cedraz) , 901/2018 - Segunda Câmara (Relator: José Múcio Monteiro) , entre outros) .
36.	 Dessa forma, os responsáveis José Alexandrino Primo e Onildo Camara Filho devem ser considerados revéis, nos termos do art. 12, § 3º, da Lei 8.443/1992, devendo as contas serem julgadas irregulares, condenando-os solidariamente ao débito apurado e aplicando-lhes a multa prevista no art. 57 da Lei 8.443/1992.
Prescrição da Pretensão Punitiva
37.	 Vale ressaltar que a pretensão punitiva do TCU, conforme Acórdão 1441/2016-TCU-Plenário, Relator Benjamin Zymler, que uniformizou a jurisprudência acerca dessa questão, subordina-se ao prazo geral de prescrição indicado no art. 205 do Código Civil, que é de dez anos, contado da data de ocorrência da irregularidade sancionada, nos termos do art. 189 do Código Civil, sendo este prazo interrompido pelo ato que ordenar a citação, a audiência ou a oitiva dos responsáveis.
38.	 No caso em exame, não ocorreu a prescrição, uma vez que a irregularidade sancionada ocorreu em 1/3/2015, e o ato de ordenação da citação ocorreu em 21/2/2022.
CONCLUSÃO
39. Em face da análise promovida na seção 'Exame Técnico', verifica-se que os responsáveis José Alexandrino Primo e Onildo Câmara Filho não lograram comprovar a boa e regular aplicação dos recursos, instados a se manifestar, optaram pelo silêncio, configurando a revelia, nos termos do § 3º, do art. 12, da Lei 8.443/1992. Ademais, inexistem nos autos elementos que demonstrem a boa-fé dos responsáveis ou a ocorrência de outras excludentes de culpabilidade.
40.	 Verifica-se também que não houve a prescrição da pretensão punitiva, conforme análise já realizada.
41.	 Tendo em vista que não constam dos autos elementos que permitam reconhecer a boa-fé dos responsáveis, sugere-se que as suas contas sejam julgadas irregulares, nos termos do art. 202, § 6º, do Regimento Interno do TCU, com a imputação do débito atualizado monetariamente e acrescido de juros de mora, nos termos do art. 202, § 1º do Regimento Interno do TCU, descontado o valor eventualmente recolhido, com a aplicação da multa prevista no art. 57 da Lei 8.443/1992.
42. Por fim, como não houve elementos que pudessem modificar o entendimento acerca das irregularidades em apuração, mantém-se a matriz de responsabilização presente na peça 45.
PROPOSTA DE ENCAMINHAMENTO
43.	Diante do exposto, submetemos os autos à consideração superior, propondo ao Tribunal:
a)	considerar revéis os responsáveis José Alexandrino Primo (CPF: XXX.422.604-XX) e Onildo Câmara Filho (CPF: XXX.087.744-XX) , para todos os efeitos, dando-se prosseguimento ao processo, com fulcro no art. 12, § 3º, da Lei 8.443/1992; 
b)	julgar irregulares, nos termos dos arts. 1º, inciso I, 16, inciso III, alíneas a e c, da Lei 8.443/1992, c/c os arts. 19 e 23, inciso III, da mesma Lei, as contas dos responsáveis José Alexandrino Primo (CPF: XXX.422.604-XX) e Onildo Câmara Filho (CPF: XXX.087.744-XX) , condenando-os solidariamente ao pagamento das importâncias a seguir especificadas, atualizadas monetariamente e acrescidas dos juros de mora, calculadas a partir das datas discriminadas até a data da efetiva quitação do débito, fixando-lhes o prazo de quinze dias, para que comprovem, perante o Tribunal, o recolhimento das referidas quantias aos cofres do Tesouro Nacional, nos termos do art. 23, inciso III, alínea 'a', da citada lei, c/c o art. 214, inciso III, alínea 'a', do Regimento Interno do TCU.  
Débitos relacionados ao responsável José Alexandrino Primo (CPF: XXX.422.604-XX) em solidariedade com Onildo Câmara Filho (CPF: XXX.087.744-XX) :
	Data de ocorrência
	Valor histórico (R$) 

	12/12/2008
	18.447,33

	16/8/2010
	30.198,23

Valor atualizado do débito (com juros) em 25/5/2022: R$ 122.084,83.
c)	aplicar individualmente aos responsáveis José Alexandrino Primo (CPF: XXX.422.604-XX) e Onildo Câmara Filho (CPF: XXX.087.744-XX) , a multa prevista no art. 57 da Lei 8.443/1992 c/c o art. 267 do Regimento Interno do TCU, fixando-lhes o prazo de quinze dias, a contar da notificação, para que comprovem, perante o Tribunal (art. 214, III, alínea 'a', do Regimento Interno do TCU) , o recolhimento da dívida aos cofres do Tesouro Nacional, atualizada monetariamente desde a data do acórdão que vier a ser proferido por este Tribunal até a data do efetivo recolhimento, se paga após o vencimento, na forma da legislação em vigor;
d)	autorizar, desde logo, a cobrança judicial das dívidas, caso não atendidas as notificações, na forma do disposto no art. 28, inciso II, da Lei 8.443/1992;
e)	autorizar também, desde logo, se requerido, com fundamento no art. 26, da Lei 8.443, de 1992, c/c o art. 217, §1º do Regimento Interno do TCU, o parcelamento da (s) dívida (s) em até 36 parcelas, incidindo, sobre cada parcela, corrigida monetariamente, os correspondentes acréscimos legais, fixando-lhe o prazo de quinze dias, a contar do recebimento da notificação, para comprovar, perante o Tribunal, o recolhimento da primeira parcela, e de trinta dias, a contar da parcela anterior, para comprovar os recolhimentos das demais parcelas, devendo incidir, sobre cada valor mensal, atualizado monetariamente, os juros de mora devidos, no caso do débito, na forma prevista na legislação em vigor, alertando os responsáveis de que a falta de comprovação do recolhimento de qualquer parcela importará o vencimento antecipado do saldo devedor, nos termos do § 2º do art. 217 do Regimento Interno deste Tribunal; 
f)	enviar cópia do Acórdão a ser prolatado à Procuradoria da República no Estado da Paraíba, nos termos do § 3º do art. 16 da Lei 8.443/1992, c/c o § 7º do art. 209 do Regimento Interno do TCU, para adoção das medidas cabíveis; e
g)	enviar cópia do Acórdão que vier a ser proferido ao Caixa Econômica Federal (mandatária da Secretaria Executiva do Ministério das Cidades (extinta) ) e aos responsáveis, para ciência;
h)	informar à Procuradoria da República no Estado da Paraíba, à Caixa Econômica Federal (mandatária da Secretaria Executiva do Ministério das Cidades (extinta) ) e aos responsáveis que a presente deliberação, acompanhada do Relatório e do Voto que a fundamenta, está disponível para a consulta no endereço www.tcu.gov.br/acordaos, além de esclarecer que, caso requerido, o TCU poderá fornecer sem custos as correspondentes cópias, de forma impressa; e
i)	informar à Procuradoria da República no Estado da Paraíba que, nos termos do parágrafo único do art. 62 da Resolução TCU 259/2014, os procuradores e membros do Ministério Público credenciados nesta Corte podem acessar os presentes autos de forma eletrônica e automática, ressalvados apenas os casos de eventuais peças classificadas como sigilosas, as quais requerem solicitação formal."
2. Divergindo parcialmente da AudTCE, a representante do Ministério Público junto ao TCU, Procuradora-Geral Cristina Machado da Costa e Silva, assim se manifestou (peça 62) :
"Inicialmente, registro que estou atuando provisoriamente nestes autos em substituição ao senhor Procurador Sérgio Ricardo Costa Caribé, que se encontrava em licença até o dia 5 de julho de 2022, nos termos do inciso I do art. 2.º da Portaria - MP/TCU n.º 05 de 7/10/2020 e do inciso I do art. 204 da Lei Complementar n.º 75/93.
2.	Trata-se de Tomada de Contas Especial instaurada pela Caixa Econômica Federal (Caixa) em razão da omissão no dever de prestar contas dos recursos repassados ao Município de Araçagi/PB por meio do Contrato de Repasse n.º 0182477-81 (peça 14) , cujo objeto era a pavimentação de ruas na localidade.
3.	O Relatório de Tomada de Contas Especial (peça 37) apontou débito no valor histórico de R$ 48.645,56, sob a responsabilidade dos Srs. José Alexandrino Primo (gestões 2005 a 2008 e 2013 a 2016) e Onildo Câmara Filho (gestão 2009 a 2012) , em razão da omissão identificada.
4.	No âmbito do Tribunal, a Unidade Técnica procedeu à citação dos responsáveis que, apesar de devidamente notificados, conforme avisos de recebimento às peças 54 a 56, permaneceram silentes, motivando proposta de irregularidade das contas dos ex-prefeitos, com condenação solidária em débito e aplicação de multas individuais (peças 58 a 60) .
5.	Em que pese a revelia identificada, entendemos necessário tratar, de ofício, da questão relativa à prescrição.
6.	Sobre o tema da prescrição, em recentes pareceres exarados nos processos de controle externo, após a tese firmada pelo Supremo Tribunal Federal no RE n.º 636.886 (Tema 899 da repercussão geral) , esta representante do Ministério Público de Contas tem defendido que seja adotado o regime previsto na Lei n.º 9.873/1999 como solução adequada para regular a prescrição para a atuação do Tribunal, até que sobrevenha norma específica, tanto por observar os parâmetros que preponderam no conjunto de normas do direito público, como por ser, também, a norma que já vem sendo utilizada pelo STF para reger a limitação temporal ao poder sancionador do TCU. Outrossim, entende-se que deva ser aplicado o mesmo marco normativo para as pretensões punitiva e de ressarcimento do dano ao erário.
7.	Em pesquisa ao portal do STF, verifica-se que foi certificado o trânsito em julgado da decisão tomada no RE n.º 636.886 em 5/10/2021. Portanto, se já era possível o julgamento imediato de causas sobre o tema do precedente firmado, independentemente da publicação ou do trânsito em julgado do 'leading case', com a certidão mencionada acima o entendimento fixado pela Suprema Corte se consolida em definitivo.
8.	Cabe registrar que a prescrição e a decadência são matérias de ordem pública que podem ser arguidas em qualquer tempo e grau de jurisdição e, inclusive, ser reconhecidas de ofício pelo julgador, o que nos leva à convicção de que o novo entendimento veiculado pelo RE n.º 636.886 tem aplicação imediata a todos os processos em curso no TCU, independentemente da época da ocorrência dos fatos.
9.	A Lei n.º 9.873/1999 apresenta um prazo geral, de cinco anos (art. 1.º, caput) , e um prazo especial, previsto no art. 1.º, § 2.º, a saber: 'quando o fato objeto da ação punitiva da Administração também constituir crime, a prescrição reger-se-á pelo prazo previsto na lei penal'. Com relação a essa particular hipótese, registre-se o entendimento do STJ no sentido de que a pretensão punitiva da Administração Pública em relação à infração administrativa que também configura crime em tese somente se sujeita ao prazo prescricional criminal quando instaurada a respectiva ação penal (REsp 1116477/DF, Rel. Ministro Teori Albino Zavascki, Primeira Turma, julgado em 16/08/2012, DJe 22/08/2012) . Como não há notícia nos autos sobre a instauração de ação penal que verse sobre os fatos objeto desta TCE, cumpre-nos adotar o prazo geral quinquenal para a análise da prescrição no caso concreto.
10.	 No que toca ao termo inicial do prazo, nossa compreensão é de que devem ser aplicados os entendimentos recentemente fixados no julgamento da Ação Direta de Inconstitucionalidade n.º 5.509, do Supremo Tribunal Federal, da relatoria do Ministro Edson Fachin, cujo acórdão transitou em julgado em 7/3/2022. Referida ação, ajuizada pelo Procurador-Geral da República, argumentou que seriam inconstitucionais artigos da Constituição do Estado do Ceará e da Lei n.º 12.160/1993, do mesmo Estado, que estabeleceram a observância, pelos Tribunais de Contas dos Municípios e do Estado do Ceará, dos institutos da prescrição e da decadência no exercício de suas competências. A ação direta foi julgada parcialmente procedente, tendo sido declarada a inconstitucionalidade do inciso II do parágrafo único do art. 35-C da Lei estadual n.º 12.160/1993, na redação que lhe foi dada pela Lei n.º 15.516/2014.
11.	 Conforme o Voto do Relator, foram definidos três critérios para a escolha do termo inicial para a fluência do prazo prescricional, a saber:
a) em caso de omissão na prestação de contas, o dano a ser apurado por sua ausência terá o lapso prescricional iniciado na data em que as contas deveriam ter sido entregues;
b) em caso de identificação de irregularidades em procedimento prévio à instauração da tomada de contas, a fluência do prazo prescricional ocorrerá após a competente comunicação para o órgão de controle interno ou para o Tribunal de Contas;
c) em caso em que o Tribunal, por iniciativa própria, realiza auditorias ou inspeções, bem como em caso em que a ele são diretamente levadas as informações necessárias para a instauração de tomada de contas especial, o prazo prescricional deverá ser contado a partir da data do conhecimento da irregularidade.
12.	 A presente tomada de contas especial se amolda à situação a) acima, de modo que deve ser adotado, como termo inicial do prazo prescricional, a data limite para a apresentação da prestação de contas final do Contrato de Repasse n.º 0182477-81, qual seja, 28/2/2015.
13.	 Prevê a Lei n.º 9.873/1999 que a prescrição se interrompe 'pela notificação ou citação do indiciado ou acusado, inclusive por meio de edital' (art. 2.º, inciso I) . Aqui cumpre destacar que, nesse regime legal, a interrupção se dá pela notificação ou citação propriamente dita, e não pelo despacho que a ordena. A prescrição também se interrompe 'por qualquer ato inequívoco, que importe apuração do fato' (art. 2.º, inciso II) .
14.	 Sob esses fundamentos, houve a interrupção da prescrição pelo menos nas seguintes datas:
- Notificação para saneamento de pendências, em 5/3/2015 (peça 2) .
- Registro da inadimplência do convenente, em 15/8/2016 (peça 32) .
- Notificação para apresentação da prestação de contas final, em 20/2/2019 (peça 3) .
- Emissão do parecer PA GIGOV/JP 0661/19, em 6/3/2019 (peça 1) .
- Notificação para apresentação da prestação de contas final, em 7/8/2019 (peças 7 a 10) .
- Emissão do Relatório de TCE, em 3/10/2019 (peça 37) .
- Autuação do processo no Tribunal, em 31/12/2020.
- Pronunciamento da unidade técnica, em 21/2/2022 (peças 46-48) .
- Conclusão da citação dos responsáveis, em 22/3/2022 (peças 51 a 53, 57) .
- Pronunciamento de mérito da unidade técnica, em 31/5/2022 (peças 58 a 60) .
15.	 Pelo retrospecto acima, verifica-se que não restou caracterizado no caso concreto o decurso do prazo prescricional de cinco anos previsto no art. 1.º, caput, da Lei n.º 9.873/1999, ou do prazo trienal previsto no art. 1.º, § 1.º, da mesma norma.
16.	 No mérito, registramos que há indícios de execução parcial do objeto com serventia à população local, conforme registrado no Relatório de Acompanhamento de Engenharia (RAE) à peça 21, segundo o qual houve encerramento do contrato de repasse com redução de meta física. Do ponto de vista financeiro, constam dos autos nota fiscal e recibo (peça 23) aptos a estabelecerem nexo de causalidade com o débito indicado no extrato na peça 25, p. 2, no valor de R$ 31.930,40, correspondentes ao somatório do montante desbloqueado pela Caixa em 16/8/2010 (R$ 30.198,23) com o depósito da contrapartida efetuado em 3/9/2010 (R$ 1.732,17) , ambos registrados no documento à peça 30.
17.	 Remanesceria sem comprovação da regular aplicação o valor de R$ 18.447,33, desbloqueado em 12/12/2008, possivelmente utilizado para lastrear o débito na conta específica datado de 15/12/2008 (peça 25, p. 1) , para o qual não foram apresentados os documentos capazes de constituir o nexo exigido.
18.	 Assim, em face das considerações acima e a despeito da revelia dos responsáveis, cabe levar em consideração, em homenagem ao princípio da verdade material, os elementos já mencionados, o que levaria à responsabilização apenas do Sr. José Alexandrino Primo, que não apresentou a prestação de contas relativa à parcela de R$ 18.447,33 desbloqueada pela Caixa e utilizada para custeio de despesa ainda em sua gestão.
19.	 Ante o exposto, esta representante do Ministério Público de Contas se manifesta pela irregularidade das contas tão-somente do Sr. José Alexandrino Primo, com condenação em débito no valor original de R$ 18.447,33 e aplicação da multa individual prevista no art. 57 da Lei n.º 8.443/92, pugnando de outra sorte pelo julgamento pela regularidade com ressalva das contas do Sr. Onildo Câmara Filho."
	É o relatório.

não há.

Procuradora-Geral Cristina Machado da Costa e Silva.

TOMADA DE CONTAS ESPECIAL. CONTRATO DE REPASSE PARA REALIZAÇÃO DE OBRAS DE PAVIMENTAÇÃO. OMISSÃO NO DEVER DE PRESTAR CONTAS. REVELIA. CONTAS REGULARES COM RESSALVA. CONTAS IRREGULARES. DÉBITO. MULTA.

TOMADA DE CONTAS ESPECIAL (TCE)

Unidade de Auditoria Especializada em Tomada de Contas Especial (AudTCE).

Trata-se de tomada de contas especial instaurada pela Caixa Econômica Federal (Caixa) em desfavor de José Alexandrino Primo (gestões 2005-2008 e 2013-2016) e Onildo Câmara Filho (gestão 2009-2012) , ex-prefeitos de Araçagi, PB, em razão de omissão no dever de prestar contas de recursos transferidos por meio de contrato de repasse firmado entre o Ministério das Cidades e a municipalidade, tendo por objeto a realização de obras de pavimentação de ruas com paralelepípedos.
2. A avença em análise foi firmada em 22/12/2005, no valor de R$ 102.862,50, sendo R$ 97.500,00 sob a responsabilidade da União e o valor restante referente à contrapartida do município; após inúmeras prorrogações, a vigência do contrato estendeu-se até 30/12/2014.
3. Do valor total pactuado, foram desbloqueados R$ 48.645,56, em duas parcelas (12/12/2008 e 16/8/2010) . Para a primeira - no valor de R$ 18.447,33 - não foi apresentada prestação de contas parcial; a prestação de contas referente à segunda parcela - R$ 30.198,23 -, por seu turno, continha pendências - nota fiscal e recibo sem ateste - que não foram regularizadas pelo convenente. A ausência de prestação de contas final dos recursos transferidos não permitiu a comprovação da boa e regular aplicação dos recursos federais repassados ao Município de Araçagi, PB.
4. Como o primeiro desbloqueio de valores e o fim da vigência contratual ocorreram nas gestões de José Alexandrino Primo e o segundo desbloqueio e a execução da obra, na gestão de Onildo Câmara Filho, ambos os ex-gestores foram responsabilizados pela irregularidade.
5. Considerando que o prejuízo atualizado, somado a outros débitos imputados aos mesmos responsáveis, ultrapassa o valor estabelecido no art. 6º, § 1º, da Instrução Normativa-TCU 71/2012, modificada pela IN-TCU 76/2016 - R$ 100.000,00 -, instaurou-se a presente tomada de contas especial.
6. Devidamente citados, os responsáveis permaneceram silentes, devendo ser considerados revéis, nos termos do art. 12, § 3º, da Lei 8.443/1992.
7. Após analisar os elementos contidos nos autos, a Unidade de Auditoria Especializada em Tomada de Contas Especial concluiu pela irregularidade das contas de ambos os responsáveis, com imputação solidária do débito identificado e aplicação individual de multas.
8. A representante do Ministério Público junto ao TCU (MPTCU) , Procuradora-Geral Cristina Machado da Costa e Silva, no entanto, divergiu parcialmente dessa conclusão. Entendeu que, nos autos, há indícios de execução parcial do objeto com serventia à população local, bem como documentos aptos a estabelecer nexo de causalidade com o débito no valor de R$ 31.930,40. Concluiu, em consequência, pela irregularidade das contas tão somente de José Alexandrino Primo - que não apresentou a prestação de contas relativa à parcela utilizada para custeio da despesa ocorrida em sua gestão nem a prestação de contas final da avença -, com sua condenação ao pagamento do débito e de multa; no caso de Onildo Câmara Filho, concluiu no sentido da regularidade com ressalva de suas contas. 
9. Acompanho o entendimento da douta Procuradora-Geral.
10. De fato, a leitura do Relatório de Acompanhamento de Engenharia (peça 21) permite constatar que a parcela de obras mantida após a redução do objeto foi concluída em sua totalidade, permitindo o uso adequado pela população por ela beneficiada.
11. No que tange à ausência de ateste na nota fiscal e no recibo dos serviços prestados (peça 23) , considerando constarem desses documentos dados relativos ao contrato de repasse e ao município onde as obras foram realizadas, entendo que as ocorrências não prejudicaram a consecução do objetivo do contrato de repasse tampouco se mostraram graves o suficiente a ponto de comprometer a lisura do conjunto de procedimentos. 
12. Destarte, pedindo vênias à AudTCE, anuo à proposta do MPTCU para que as contas de Onildo Câmara Filho sejam julgadas regulares com ressalva e as contas de José Alexandrino Primo, irregulares, com sua condenação ao pagamento do débito de R$ 18.447,33 (valor histórico) e da multa prevista no art. 57 da Lei 8.443/1992.
13. Quanto à dosimetria da penalidade, tenho por justa que seja no montante de 10% do valor atualizado do dano ao erário, considerando que José Alexandrino Primo não apresentou o dever de cuidado esperado de um gestor ao não prestar contas dos recursos transferidos ao Município de Araçagi.
14. Por fim, no que tange à prescrição das pretensões punitiva e ressarcitória, considerando que o marco inicial para contagem do prazo prescricional é 28/2/2015 - data-limite para a apresentação da prestação de contas final do contrato de repasse em tela -, bem como os atos interruptivos relacionados pela representante do parquet e reproduzidos no meu relatório, concluo que, à luz do novo entendimento desta Corte de Contas, não estão prescritas as pretensões punitiva e ressarcitória em relação aos responsáveis.¿ 
	Ante o exposto, voto por que este Colegiado aprove a minuta de acórdão que submeto à sua apreciação. 
TCU, Sala das Sessões, em 11 de abril de 2023.
Ministro JHONATAN DE JESUS 
Relator